臺灣高等法院民事裁定
111年度抗字第1638號
抗  告  人  羅文台  
相  對  人  張寶娥  

上列當事人間請求返還不當得利等事件，抗告人對於中華民國11
1年11月15日臺灣臺北地方法院111年度訴字第1874號所為裁定提
起抗告，本院裁定如下： 
    主  文
原裁定關於核定訴訟標的價額部分廢棄。
其餘抗告駁回。
    理  由
一、按訴訟標的之價額，由法院核定。核定訴訟標的之價額，以
    起訴時之交易價額為準；無交易價額者，以原告就訴訟標的
    所有之利益為準；以一訴主張數項標的者，其價額合併計算
    之。民事訴訟法第77條之1第1項、第2項、第77條之2第1項
    前段分別定有明文。又同法第77條之1第3項規定，法院因核
    定訴訟標的之價額，得依職權調查證據。次按請求交付土地
    所有權狀，核其標的，既非對於親屬關係及身分上之權利有
    所主張，自屬因財產權而起訴（最高法院88年度台上字第22
    17號民事裁定意旨同此見解）。又請求交付不動產所有權狀
    之訴，係以不動產所有權狀交付請求權為訴訟標的，而不動
    產所有權狀僅為一種證明文件，故其交付不動產所有權狀請
    求權之價額，應斟酌因交付不動產所有權狀所受利益之客觀
    價額定之（最高法院29年渝上字第769號、31年上字第368號
    民事裁判先例意旨、93年度台抗字第394號民事裁定意旨同
    此見解）。
二、本件抗告意旨略以：伊於原審起訴請求相對人返還不當得利
　　，然原審尚未開庭審理即裁定伊應繳納第一審裁判費新臺幣
　　（下同）2萬5,255元。伊尚須繳納前案裁判費共32萬9,512
    元，且本件聲請訴訟救助亦遭駁回，此有原法院110年度司
    他字第310號裁定、110年度事聲字第84號裁定、111年度救
    字第1452號裁定，及本院111年度抗字第22號、111年度抗字
    第606號裁定、確定證明書可證，伊前案及訴訟救助皆遭駁
    回，蒙受巨大損失。又本件事實明確，即兩造約定將坐落景
    華街103號房屋及土地（下稱系爭房地）之所有權借名登記
    予相對人名下，然前案認定兩造間之借名登記契約不存在，
    伊唯恐系爭房地日後遭相對人設定抵押後變賣，遂提起本件
    訴訟。原審受理本案後未開始審理，即就相同事實理由之同
    一件案件重複收取裁判費，程序上顯有違誤，爰提起抗告請
    求廢棄原裁定等語。
三、經查：
  ㈠本件抗告人於民國111年4月7日向原審具狀起訴請求相對人應
    返還不當得利79萬3,628元，及系爭房地所有權狀（見原審
    卷第9頁），核抗告人前揭2項請求分屬不同訴訟標的，依民
    事訴訟法第77條之2第1項前段規定，應合併計算訴訟標的價
    額。抗告人前開請求相對人返還系爭房地之所有權狀，並於
    起訴狀及抗告狀皆陳明系爭房地借名登記於相對人名下，訴
    請相對人交還系爭房地，則抗告人請求返還系爭房地所有權
    狀，其訴訟標的並非對於親屬關係及身分上權利有所主張
　　，應屬財產權訴訟，是抗告人如獲勝訴判決，其所受利益即
    為系爭房地之所有權。揆諸首揭說明，此項訴訟標的價額即
    應以系爭房地起訴時，抗告人因相對人返還系爭房地所有權
    狀所受利益之客觀價額定之。原裁定認抗告人請求返還系爭
    房地所有權狀，係屬財產權訴訟，固無不當，然原裁定以訴
    訟標的價額不能核定，逕依民事訴訟法第77條之12規定，核
    定抗告人此部分請求之訴訟標的價額為165萬元，自有未洽
　　。
  ㈡抗告人復稱原審就相同事實理由之同一事件重複收取裁判費
    云云。查，抗告人於前案（案號：原法院108年度訴字第265
    5號）起訴主張兩造借名登記契約存在，應類推適用民法第5
    41條及第179條規定，請求相對人將系爭房地移轉登記予抗
    告人。惟本件抗告人係依民法第179條不當得利之規定，請
    求相對人返還79萬3,628元及系爭房地所有權狀（見原審卷
    第9頁），前述2案分屬不同案件，且訴訟標的不同，尚難以
    前案已繳納訴訟費用為由，主張免除本件裁判費之繳納。又
    訴訟費用之繳納，為起訴之必要程式，該要件如有欠缺，法
    院得裁定命原告補正之，此為民事訴訟法第249條第1項第6
    款定有明文。故抗告人主張原審未審先判，就相同事實之案
    件有重複收取裁判費云云，容有誤會。
  ㈢綜上，原裁定關於核定「請求返還系爭房地所有權狀」之訴
    訟標的價額部分既有不當，抗告意旨雖未指摘及此，仍應由
    本院將原裁定關於核定訴訟標的價額部分予以廢棄，並發回
    原法院另為適法之處理。至於原裁定關於命抗告人補繳裁判
    費部分，依法不得抗告，抗告人就此部分提起抗告，於法不
    合，應予駁回。又本件關於核定訴訟標的價額部分既經廢棄
　　，則原裁定關於命補繳裁判費部分，即失所附麗，應俟訴訟
    標的價額核定確定後，由原法院另為處理，附此敘明。
四、據上論結，本件抗告為一部有理由，一部不合法，爰裁定如
    主文。　　
中　　華　　民　　國　　111 　年　　12　　月　　21　　日
                  民事第十庭    
                        審判長法  官   何君豪
                              法  官   邱靜琪
                              法  官   高明德
正本係照原本作成。
本裁定除以適用法規顯有錯誤為理由外，不得再抗告。如提起再
抗告，應於收受送達後10日內委任律師為代理人向本院提出再抗
告狀。並繳納再抗告費新臺幣１千元。
中　　華　　民　　國　　111 　年　　12　　月　　21　　日
　　　　　　　　　　　　
　　　　　　　　　　　　　　  書記官   郭彥琪